臺灣臺北地方法院刑事裁定
111年度聲判字第64號
聲  請  人  
即  告訴人  康家綺
            葉俊南
共      同
代  理  人  林裕洋律師
被      告  葉俊良



            葉家妤



上列聲請人即告訴人因被告偽造文書等案件，不服臺灣高等檢察
署檢察長中華民國111年2月7日111年度上聲議字第1116號駁回聲
請再議之處分（原不起訴處分案號：臺灣臺北地方檢察署110年
度調偵字第2582號），聲請交付審判，本院裁定如下： 
    主  文
聲請駁回。 
    理  由
一、按聲請人不服上級法院檢察署檢察長或檢察總長認再議為無
    理由而駁回之處分者，得於接受處分書後10日內委任律師提
    出理由狀，向該管第一審法院聲請交付審判；法院認為交付
    審判之聲請不合法或無理由者，應駁回之，刑事訴訟法第25
    8 條之1 第1 項、第258 條之3 第2 項前段分別定有明文。
    本件聲請人即告訴人康家綺、葉俊南對被告葉俊良、葉家妤
    提出偽造文書等告訴之案件，經臺灣臺北地方檢察署檢察官
    於民國110 年12月21日以110年度調偵字第2582號為不起訴
    處分後，聲請人不服，聲請再議，嗣經臺灣高等檢察署檢察
    長於111年2月7日以111年度上聲議字第1116號駁回再議，該
    處分書於111 年3月1日送達於聲請人，嗣聲請人於同年3月8
    日委任律師向本院提出本件聲請等情，業經本院調閱上開案
    件卷宗核閱無訛，並有前述不起訴處分書、駁回再議處分書
    、送達證書、委任狀及刑事聲請交付審判狀上之收文章戳附
    卷可查，是本件聲請交付審判程式合於首揭法條規定，先予
    敘明。
二、聲請人之告訴意旨略以：被告葉俊良、葉家妤與聲請人康家
    綺、葉俊南均係林麗珠之兒女，被告二人明知林麗珠業於民
    國110年2月26日往生，其母親生前交付與被告二人管領之國
    泰世華商業銀行蘭雅分行000-000000000000號、合作金庫商
    業銀行五洲分行000-0000000000000號帳戶內之餘額，已為
    被告及聲請人等人共同繼承之遺產，豈料，被告二人竟基於
    共同意圖為自己不法所有之犯意聯絡，於附表一所示之時間
    ，以ATM自動付款設備，詐領上開國泰世華銀行蘭雅分行帳
    戶內之附表一所示金額；被告二人另共同基於意圖為自己不
    法之所有及行使偽造私文書之犯意聯絡，於附表二所示之時
    間，一同至合作金庫商業銀行五洲分行內，由被告葉家妤冒
    用林麗珠之名義填寫取款憑條而偽造私文書後，持之向不知
    情之承辦人表示領取前揭合作金庫商業銀行五洲分行000-00
    00000000000號帳戶內400,030元而行使之，使不知情之承辦
    人陷於錯誤而由其領取上揭金額，嗣聲請人二人察覺上情而
    提出告訴，始循線查獲上情，因認被告二人就附表一係涉犯
    刑法第339條之2第1項、第28條共同利用自動付款設備而詐
    欺取得他人之物罪嫌，就附表二係涉犯刑法第216條、第210
    條、第339條第1項、第28條之共同行使偽造私文書及詐欺取
    財罪嫌。
三、聲請人聲請交付審判意旨略以：聲請人未同意被告提領上開
    款項，且未於林麗珠死亡至110年3月3日法會間與被告見面
    ，且被告提領款項時間早在法會前已開始，而證人葉人豪與
    被告葉俊良同一父母，其所證有偏頗之虞。又被告以林麗珠
    名義匯款至被告葉家妤名下帳戶，顯已成立偽造文書罪。況
    被告在林麗珠帳戶所提領金額遠高於民間喪葬費用之平均標
    準，原處分未審酌上情，顯有應調查而未調查之違誤。
四、按刑事訴訟法第258 條之1 規定聲請人得向法院聲請交付審
    判，揆其立法意旨，係對於「檢察官不起訴裁量權」制衡之
    一種外部監督機制，法院之職責僅在就檢察官所為不起訴之
    處分是否正確加以審查，藉以防止檢察機關濫權，依此立法
    精神，同法第258 條之3 第3 項規定「法院就交付審判之聲
    請為裁定前，得為必要之調查」，所謂「得為必要之調查」
    ，係指調查證據之範圍應以偵查中曾顯現者為限，不可就新
    提出之證據再為調查，亦不可蒐集偵查卷宗以外之證據，否
    則將與刑事訴訟法第260 條之再行起訴規定混淆不清。法院
    於審查交付審判之聲請有無理由時，除認為聲請人所指摘不
    利被告之事證，未經檢察機關詳為調查或斟酌，或不起訴處
    分書所載理由違背經驗法則、論理法則或其他證據法則者外
    ，不宜率予交付審判。所謂聲請人所指摘不利被告之事證，
    未經檢察機關詳為調查，係指聲請人所提出請求調查之證據
    ，檢察官未予調查，且若經調查，即足以動搖原偵查檢察官
    事實之認定及處分之決定，倘調查結果，尚不足以動搖原事
    實之認定及處分之決定者，仍不能率予交付審判。次按，犯
    罪事實應依證據認定之，無證據不得認定犯罪事實，刑事訴
    訟法第154 條第2 項規定甚明。復按聲請人之告訴，係以使
    被告受刑事訴追為目的，是其陳述是否與事實相符，仍應調
    查其他事實以資審認，始得為不利被告之認定(最高法院52
    年台上字第1300號判例可參)。　
五、被告葉俊良、葉家妤固坦承有提領如附表一、二所示款項之
    事實，惟堅詞否認有何上開犯行，被告葉家妤辯稱：父親及
    大阿姨稱可自母親上開銀行帳戶中提領款項來辦理母親後事
    ，我提領款項係處理母親後事等語。被告葉俊良辯稱：母親
    臨終前有跟父親葉冠成及大姨黃林阿梅交代，如果母親往生
    的話，可以領出存在銀行的款項來辦理後事，母親生前將上
    開帳戶交由被告葉家妤保管，母親後事所花費用是被告葉家
    妤處理等語。經查：
　㈠按我國已邁入高齡化社會，父母隨著年老體衰，逐漸難以或
    無法自理生活，委由陪伴照料之子女代為管理財務及交代後
    事如何處理，甚為常見。而依民法第6條：「人之權利能力
    ，始於出生，終於死亡。」及第550條：「委任契約，因當
    事人一方死亡、破產或喪失行為能力而消滅。但契約另有訂
    定或因委任事務之性質不能消滅者，不在此限。」規定，人
    之權利義務因死亡而開始繼承，由繼承人承受，關於遺產之
    法律行為，自當由繼承人為之。被繼承人生前委任之代理人
    ，依其反面解釋，倘屬民法第550條但書所規定「因委任事
    務之性質不能消滅」之委任關係，即不因被繼承人死亡而當
    然全部歸於消滅。此亦與民法第1148條第1項但書規定，權
    利、義務專屬於被繼承人本身者，不在繼承開始時遺產之繼
    承範圍相呼應。而人的死後事務之處理，除遺產外，尚涉及
    遺體處理、喪葬儀式、祭祀方法等對死者有重大意義的「身
    後事」，而此等「死者為大」的「交代後事」，性質上即屬
    於民法第550條但書所規定「因委任事務之性質不能消滅」
    之委任關係。然為避免牴觸遺囑或侵害繼承人之繼承權，死
    後事務的委任關係仍持續存在之例外情形，自應限於處理對
    死者有重大意義的事項，以調和死者與生者間的利益平衡，
    俾契合國民感情及上開民法第550條但書、第1148條第1項但
    書之規範旨趣。至何謂不因被繼承人死亡而消滅之委任關係
    ？以及所代為處理行為有無逾越原授權範圍或已濫用而侵害
    其他繼承人或交易第三人？仍應綜合歸納、整體觀察，依經
    驗法則衡情度理，客觀判斷為適足評價尚難遽認皆當然有偽
    造文書犯罪構成要件之故意與意圖（最高法院110年度台上
    字第3566號判決意旨參照）。
　⑴證人即林麗珠之子葉人豪於偵查中證稱：爸爸有說媽媽在世
    時有提到，萬一她走了，喪葬費用就從她自己的帳戶裡支出
    等語(見調偵卷第13頁反面)，核與被告葉家妤、葉俊良所辯
    稱：林麗珠之前夫葉冠成及姊妹黃林阿梅稱可提領林麗珠帳
    戶款項供處理後事、喪葬費用使用等情(見他卷第39、51頁)
    相符；且衡諸常情，長輩多有於年邁時，事先將個人金融帳
    戶資料如印章、存摺交付予親近信賴之家人，以備日常生活
    、就醫開銷及喪葬費用之支出，或多有於過世前，即交代親
    人如何處理身後事宜；參以林麗珠於生前即已將其帳戶資料
    交付被告葉家妤保管，並授權被告葉家妤提領款項等情，業
    據聲請人康家綺於警詢中、證人即林麗珠之子葉人豪於偵查
    中證述在卷(見他卷第31頁、調偵卷第13頁)，足認林麗珠生
    前確已有授權被告葉家妤管理、提領其帳戶內之金錢，用以
    支應日常生活所需及其他一切用途，則林麗珠生前倘就死後
    可能產生之喪葬費用、繳納遺產稅等事項，向其前夫及姊妹
    告知授權自其銀行帳戶提領存款支應，在經驗上亦非絕對無
    法想像，且與常情無違。是被告葉家妤、葉俊良辯稱上情，
    尚非無稽。至聲請人雖認證人葉人豪所證有偏頗之虞云云，
    然證人葉人豪與被告葉家妤、葉俊良、聲請人葉俊南均為同
    父同母所生子女等情，業據被告葉家妤供承在卷(見他卷第3
    8頁)，衡情證人葉人豪應無偏頗一方之可能及必要，是其上
    開所證，自屬可採。
　⑵再觀諸被告葉家妤所提出之支出明細，金額約計新臺幣50餘
    萬，項目包含水果籃、庫錢、蛋糕、塔位、紅包、急診花費
    、吃圓滿桌、新富社等，核屬辦理喪事所需花費，堪認被告
    葉家妤、葉俊良辯稱：所提領款項用於處理林麗珠後事乙節
    ，有所憑據，堪以採信。從而，林麗珠生前既有囑咐可從其
    帳戶提領款項以支付辦理後事所需費用，則被告葉家妤於林
    麗珠死後，因保管帳戶存摺、印章之故，承其生前託付，提
    領款項以支應喪葬費用，其委託應屬效力持續至死後特殊委
    任關係，難謂被告葉家妤上開提領係無權提領或以不正方法
    由自動付款設備取得他人之物；亦難認被告葉家妤以林麗珠
    印章用印製作取款憑條提領款項，為無製作權。且被告葉家
    妤主觀上既認知有獲得林麗珠生前授權提領款項供喪葬費用
    使用，亦難謂被告有何偽造私文書或不法所有之犯意。至附
    表一編號3所示部分，係供每月人壽保險保費扣款之用等情
    ，有上開帳戶交易明細在卷可憑(見他卷第75頁)，此部分顯
    非被告葉家妤、葉俊良提領，併此敘明。
  ㈡聲請人雖認未同意被告葉家妤提領，且被告葉家妤在法會前
    即已提領云云，然林麗珠生前既已授權提領帳戶款項供喪葬
    費用使用，被告葉家妤基於被繼承人生前已生效而效力持續
    至死後的特殊委任關係，業如前述，則縱被告葉家妤係在全
    體繼承人同意前提領款項，仍非屬無權提領，難認有何偽造
    私文書或不法所有之犯意。
  ㈢另聲請人認被告所提領金額遠高於民間喪葬費用平均標準云
    云，然喪葬費用關乎喪葬儀式之繁簡及法會次數、日期流程
    之安排，並無一定平均標準，且民間殯葬儀式繁複，隨時均
    需預備現金支付相關費用，故被告葉家妤先行提領款項以備
    隨時支應花費，尚無違常情；再聲請人亦未能提出任何證據
    證明被告葉家妤就剩餘款項有拒絕與其他繼承人分配之情，
    亦不得逕以其保管剩餘款項，即認其有何不法所有意圖。
六、綜上所述，聲請人所指被告涉犯刑法第339條之2第1項、第2
    16條、第210條、第339條第1項、第28條之共同非法由自動
    付款設備取財、行使偽造私文書及詐欺取財罪嫌，原臺灣臺
    北地方檢察署檢察官不起訴處分書及臺灣高等檢察署駁回再
    議處分書中既已詳予調查偵查卷內所存證據，並敘明所憑證
    據及判斷理由，且原處分所載證據取捨及事實認定之理由，
    亦無違背經驗法則、論理法則及證據法則之情事，是臺灣臺
    北地方檢察署檢察官及臺灣高等檢察署檢察長以被告犯罪嫌
    疑不足予以不起訴處分及駁回再議之聲請，於法並無違誤，
    本件聲請交付審判意旨猶執前詞，對於原臺灣高等檢察署處
    分加以指摘求予審判，非有理由，應予駁回。
七、依刑事訴訟法第258 條之3 第2 項前段，裁定如主文。 
中　　華　　民　　國　　111 　年　　4 　　月　　26　　日
　　　　　　　　　刑事第五庭審判長法  官  李小芬

　　　　　　　　　　　　　　　  　法  官  翁毓潔

　　　　　　　　　　　　　　　　　法  官  林虹翔
以上正本證明與原本無異。
本裁定不得抗告。
　　　　　　　　　　　　　　　　  書記官　陳韶穎
中　　華　　民　　國　　111 　年　　 4 　月　　26　　日
附表一：(國泰世華商業銀行蘭雅分行000-000000000000號）
編號    日期 （民國年/月/日）    金額 （新臺幣）  1 110/03/02 100,000  2 110/03/02 100,000  3 110/03/02   2,299  4 110/03/02 100,000  5 110/03/03 100,000  6 110/03/04 100,000  7 110/03/08  92,400  (不起訴處分書誤載為9,600) 
附表二：（合作金庫商業銀行五洲分行000-0000000000000號）
編號    日期 （民國年月日）    金額 （新臺幣）  1 110/03/02 400,030